【裁判字號】    99,交抗,1655
【裁判日期】    990902
【裁判案由】    違反道路交通管理處罰條例
【裁判全文】
臺灣高等法院交通事件裁定            99年度交抗字第1655號
抗   告   人
即原處分機關  臺北市交通事件裁決所
代   表   人  林文淵
受 處 分  人  甲○○
上列抗告人因受處分人違反道路交通管理處罰條例案件，不服臺
灣基隆地方法院，民國99年7月9日所為裁定（99年度交聲更(一)字
第4號），提起抗告，本院裁定如下：
    主  文
抗告駁回。
    理  由
一、原處分意旨略以：異議人即受處分人甲○○於民國97年6月4
    日2時40分許，駕駛車牌號碼4185-PG號一般自用小客車，行
    經臺北市○○○路，為警當場攔停舉發「汽車駕駛人酒精濃
    度超過規定標準（每公升0.55毫克以上）」，嗣異議人酒後
    駕車之行為經臺灣臺北地方法院檢察署（下稱臺北地檢署）
    檢察官以97年度偵字第13191號為緩起訴處分，期間屆滿未
    經撤銷而確定後，原處分機關再依道路交通管理處罰條例第
    35條第1項第1款規定，於99年1月21日以北市裁催字第裁22-
    AEX012983號（原裁定誤為AEV074318號，應予更正；另原舉
    發通知單號碼AEV012983號）裁處受處分人罰鍰新台幣（下
    同）57,000元，並施以道路安通安全講習（吊扣駕駛執照1
    年部分，經原處分機關逕行註銷），經異議人提出異議，原
    審以99年度交聲字第70號交通事件裁定撤銷原處分中有關罰
    鍰部分。
二、原裁定認：受處分人於上揭時、地酒後駕車，經警測得其呼
    氣酒精濃度超過標準值（達每公升0.64毫克），並經警舉發
    「酒後駕車」違規，其所犯刑法第185條之3公共危險罪，經
    臺北地檢署檢察官以97年度偵字第13191號為緩起訴處分，
    期間為1年，自97年7月15日起至98年7月14日止，受處分人
    應向臺灣更生保護協會臺北分會（更保臺北分會）支付3萬
    元，有被告前案紀錄表及臺北地檢署97年度偵字第13191號
    緩起訴處分書附卷可稽，為受處分人所不爭執。是受處分人
    有酒後超過規定標準而駕駛動力交通工具遭警查獲之事實，
    及受緩起訴處分期滿並確定，均堪認定。又受處分人已獲臺
    北地檢署檢察官為緩起訴處分，處分期滿未經撤銷確定，受
    處分人並依檢察官指示之負擔條件，向更保臺北分會支付3
    萬元等情，已如前述。經核緩起訴處分附加條件之履行固非
    刑法所定刑罰之種類，然已影響受處分人之財產權權益，具
    有實質刑罰之效果，應可該當行政罰法第26條第1項之「依
    刑事法律」之刑事處分規定及道路交通管理處罰條例第35條
    第8項所定之「罰金」，然參諸違反道路交通管理事件統一
    裁罰基準表所載，對於駕駛人駕駛小型車，而其吐氣所含酒
    精濃度超過每公升0.55毫克以上，於期限內繳納或聽候裁決
    者，其最低應納罰鍰之數額為49,500元，是受處分人依檢察
    官緩起訴處分支付3萬元予更保臺北分會後，仍有不足19,50
    0元，依前揭說明，應就差額部分（即19,500元）予以裁罰
    。至於原處分諭知對受處分人施以道路安全講習部分，前經
    臺北地檢署檢察官以97年度偵字第13191號緩起訴處分確定
    ，原處分機關自不得再就同一違規行為重複裁處，故原處分
    重複諭知受處分人應接受道路安全講習部分，顯有違「一事
    不二罰」原則，自有未合。綜上所述，本件受處分人確有前
    述酒後超過規定標準而駕駛動力交通工具之行為，然受處分
    人之同一違規行為既經檢察官為緩起訴處分確定，並已支付
    3萬元，依前揭說明，僅能就差額部分予以裁罰，且對受處
    分人施以道安講習部分，原處分乃重複裁處，自有未合，則
    原處分機關依道路交通管理處罰條例第35條第1項第1款規定
    裁罰受處分人罰鍰57,000元，並對受處分人施以道路安通安
    全講習，顯有違誤及不當之處，因認受處分人此部分異議為
    有理由，應予以撤銷此部分之原處分，並諭知受處分人處罰
    鍰新臺幣1萬9,500元。
三、抗告意旨略以：按一行為同時觸犯刑事法律及違反行政法上
    義務規定者，依刑事法律處罰之。但其行為應處以其他種類
    行政罰或得沒入之物而未經法院宣告沒收者，亦得裁處之。
    前項行為如經不起訴處分或為無罪、免訴、不受理、不付審
    理之裁判確定者，得依違反行政法上義務規定裁處之。行政
    罰法第26條定有明文，查受處分人獲臺北地檢署檢察官為緩
    起訴處分，受處分人並依檢察官指示之負擔條件，向更保臺
    北分會支付3萬元在案，然本案因違反道路交通管理處罰條
    例第35條第1項第1款規定應施以道安講習部分，因其辦理機
    關不同，講習內容抑或有異，原裁定認為受處分人已依緩起
    訴處分參加道路交通安全講習10小時，而對於此部分不予裁
    罰，應有違誤。
四、經查：
  (一)受處分人於上揭時、地酒後駕車，經警測得其呼氣酒精濃度
    超過標準值（達每公升0.64毫克），並經警舉發「酒後駕車
    」違規，其所犯刑法第185條之3公共危險罪，經臺北地檢署
    檢察官以97年度偵字第13191號為緩起訴處分，期間為1年，
    自97年7月15日起至98年7月14日止，受處分人並應向更保臺
    北分會支付3萬元，有被告前案紀錄表及臺北地檢署檢察官
    97年度偵字第13191號緩起訴處分書附卷可稽，為受處分人
    所不爭執，是受處分人酒後超過規定標準而駕駛動力交通工
    具遭警查獲之事實，及緩起訴處分期滿並確定等情，均堪認
    定。
  (二)又94年2月5日公布，於95年2月5日施行之行政罰法第26條規
    定：「一行為同時觸犯刑事法律及違反行政法上義務規定者
    ，依刑事法律處罰之。但其行為應處以其他種類行政罰或得
    沒入之物而未經法院宣告沒收者，亦得裁處之。前項行為如
    經不起訴處分或為無罪、免訴、不受理、不付審理之裁判確
    定者，得依違反行政法上義務規定裁處之。」，其他種類行
    政罰，係指違反行政法上之義務應受「裁罰性」之「不利處
    分」，依行政罰法第2條規定，包括限制或禁止行為之吊扣
    證照處分及警告性之講習處分在內。究其立法目的，一行為
    同時觸犯刑事法律及違反行政法上義務規定時，由於刑罰與
    行政罰同屬對不法行為之制裁，刑罰之懲罰作用較強，故依
    刑事法律處罰，已足資警惕時，實無一事二罰再裁處行政罰
    之必要；且刑事法律之處罰，係由法院依法定程序為之，較
    符正當法律秩序，應予優先適用，但罰鍰以外之沒入或其他
    種類行政罰，因兼具維護公共秩序之作用，為達行政目的，
    行政機關仍得併予裁處。
  (三)緩起訴期間內，有下列情形之一者，檢察官得依職權或依告
    訴人之聲請撤銷原處分，繼續偵查或起訴：於期間內故意
    更犯有期徒刑以上刑之罪，經檢察官提起公訴者。緩起訴
    前，因故意犯他罪，而在緩起訴期間內受有期徒刑以上刑之
    宣告者。違背第253條之2第1項各款之應遵守或履行事項
    者，刑事訴訟法第253條之3第1項定有明文。可知經檢察官
    為「緩起訴」處分者，於「緩起訴」之猶豫期間內，最終是
    否會被檢察官提起公訴，猶懸而未定，亦即「緩起訴」處分
    於猶豫期間內尚未具有實質之確定力，檢察官於緩起訴期間
    內，可對被告為繼續觀察，如被告顯無反省警惕之情或根本
    欠缺反省警惕之能力，檢察官仍得依職權或依告訴人之聲請
    ，將被告「緩起訴」處分撤銷，足見緩起訴處分顯與不起訴
    處分之性質不同。而行政罰法第26條明定「一行為不二罰」
    之原則，且應受行政罰之行為如經「不起訴處分或為無罪、
    免訴、不受理、不付審理」之裁判確定者，始得依違反行政
    法上義務規定裁處之，並未包括「緩起訴」處分在內；雖「
    緩起訴」處分之最終使被告免於刑事訴追之效果與「不起訴
    」處分之效果相同，行政罰法第26條第2項是否包括緩起訴
    處分情形，固非無疑，惟以被告須待緩起訴處分實質確定時
    ，才最終地確定免於受刑事訴追，亦即在緩起訴期間內即猶
    豫期間期滿前，該緩起訴處分仍有被撤銷之可能，此時原處
    分機關若依法為行政裁決，將使受處分人有同時遭受行政處
    罰及刑事訴追之危險，顯與行政罰法第26條規定之立法意旨
    相違背；且檢察官為緩起訴處分時，依刑事訴訟法第253條
    之2第1項規定對被告所為之指示及課予負擔，具有實質刑罰
    之效果，對被告具有財產減少及自由受限之影響，性質上可
    謂刑事處分，而緩起訴制度雖以特別預防為優先考量，但在
    具體個案決定上，實亦達到一般預防的作用及報應理念，基
    於一行為不二罰原則，異議人既已就其行為受到刑事處分，
    自不應因同一行為再受到國家的處罰。（臺灣高等法院暨所
    屬法院96年法律座談會刑事類提案第36號研討結果參照）準
    此，自行政罰法第26條規定立法意旨為有利於行為人之解釋
    ，以及保障人民基本權，與法律規定明示其一排除其他原則
    之觀點，認應受行政處罰之行為，關於罰鍰部分，同一事實
    如經緩起訴處分確定者，亦有行政罰法第26條明定一行為不
    二罰原則之適用，故檢察官為緩起訴處分時如已對受處分人
    課予指示及負擔，應視為受處分人已依刑事法律受到處罰，
    則於緩起訴處分確定後，除法律另有特別規定外，自不得再
    處以行政罰鍰。從而，汽車駕駛人之酒後駕車行為，經測試
    檢定酒精濃度超過規定標準時，其既違反道路交通管理處罰
    條例第35條第1項第1款所定之行政法上義務，同時又觸犯刑
    法第185條之3公共危險罪之刑事法律，則道路交通主管處罰
    機關依上開行政罰法第26條第1項但書規定，得對受處分人
    處以其他種類行政罰之情形外，關於罰鍰部分，則應依行政
    罰法第26條及道路交通管理處罰條例第10條規定，移送地方
    法院檢察署處理，於移送後，除有行政罰法第26條第2項所
    定不起訴處分等事由或法律另有規定（此部分詳後述），得
    依違反行政法上義務規定另行裁處者外，即不得再依道路交
    通管理處罰條例第35條第1項第1款規定，裁處受處分人罰鍰
    之行政罰。
  (四)另94年12月18日增訂公布，於95年7月1日施行之道路交通管
    理處罰條例第35條第8項規定：「前項汽車駕駛人，經裁判
    確定處以罰金低於本條例第92條第3項所訂最低罰鍰基準規
    定者，應依本條例裁決繳納不足最低罰鍰之部分。」對照行
    政罰法第26條關於一事不二罰之規定，係於94年2月5日公布
    ，於95年2月5日施行，顯見上開處罰條例規定之立法目的應
    係考量適用行政罰法第26條後，在酒後駕車違規應受刑事處
    罰者，刑事處罰額度低於行政罰之流弊，參以大法官會議釋
    字第503號解釋揭示：「…違反作為義務之行為，同時構成
    漏稅行為之方法而處罰種類相同者，如從其一重處罰已足達
    成行政目的時，即不得再就其他行為併予處罰，始符憲法保
    障人民權利之意旨」之法理，亦徵上開大法官解釋並未排除
    因前揭刑事處罰偏低所產生不合理之流弊而特別立法補繳差
    額之情形。再中央法規標準法第16條規定：「法規對其他法
    規所規定之同一事項而為特別之規定者，應優先適用之。其
    他法規修正後，仍應優先適用。」，又道路交通管理處罰條
    例第2條規定：「道路交通管理、處罰，依本條例規定；本
    條例未規定者，依其他法律規定。」，行政罰法第1條規定
    ：「違反行政法上義務而受罰鍰、沒入或其他種類行政罰之
    處罰時，適用本法。但其他法律有特別規定者，從其規定。
    」，故道路交通管理處罰條例基於特別法之地位而優於普通
    法行政罰法之適用。是以，違反道路交通管理處罰條例之酒
    後駕車行為人，如其因同一行為所受之罰金刑事處分低於主
    管機關依該條例第92條第3項所定之最低罰鍰基準規定（指
    道路交通管理事件統一裁罰基準表）時，交通裁罰機關仍得
    裁處該行為人不足部分之罰鍰，此於受緩起訴處分而依檢察
    官命令向國庫繳納處分金時，應為相同之解釋，否則，與其
    他酒後駕車受法院判處罰金而另須補繳行政罰鍰差額者相較
    ，豈非公平。故於此情形，道路交通管理處罰條例第35條第
    8項規定應屬前述之特別規定，應優先行政罰法第26條之適
    用。
  (五)本件受處分人酒後超過規定標準而駕駛動力交通工具之行為
    ，違反道路交通管理處罰條例第35條第1項第1款規定，及犯
    刑法第158條之3之公共危險罪，已經臺北地檢署檢察官為緩
    起訴處分，處分期滿未經撤銷確定，受處分人並依檢察官指
    示之負擔條件，向更保臺北分會支付3萬元等情，已如前述
    。經核此緩起訴處分附加條件之履行固非刑法所定刑罰之種
    類，然已影響受處分人之財產權權益，具有實質刑罰之效果
    ，應可該當行政罰法第26條第1項之「依刑事法律」之刑事
    處分規定及道路交通管理處罰條例第35條第8項所定之「罰
    金」，參諸違反道路交通管理事件統一裁罰基準表所載，對
    於駕駛人駕駛小型車，其吐氣所含酒精濃度超過每公升0.55
    毫克以上，於期限內繳納或聽候裁決者，其最低應納罰鍰之
    數額為49,500元，是受處分人依檢察官緩起訴處分支付3萬
    元予更保臺北分會後，仍有不足19,500元，依前揭說明，自
    應就差額部分（即19,500元）予以裁罰。
  (六)至原裁決書諭知對受處分人施以「道安講習」部分，因受處
    分人就同一事件前經臺北地檢署檢察官以97年度偵字第1319
    1號緩起訴處分確定，緩起訴處分併令受處分人須於緩起訴
    處分確定後10個月內接受「交通安全講習10小時」，此令接
    受交通安全講習10小時部分，依上開說明，此屬「裁罰性」
    之不利處分，因緩起訴處分此命令之目的，兼具維護公共交
    通秩序之作用，已可達交通裁罰機關裁罰受處分人接受「道
    安講習」所欲達成之相同行政目的，就行政處分之手段性、
    目的性而言，顯無一事重為裁處之必要，故原處分重複諭知
    受處分人應接受「道安講習」部分，有違「一事不二罰」原
    則，自有未合。
五、綜上所述，本件受處分人確有前述酒後超過規定標準而駕駛
    動力交通工具之行為，然受處分人之同一違規行為已經檢察
    官為緩起訴處分確定，並支付3萬元公益金予更保臺北分會
    ，依前揭說明，交通裁罰機關僅能就其不足差額部分予以裁
    罰，另對受處分人施以道安講習部分，因檢察官之緩起訴處
    分已令受處分人接受交通安全講習10小時，原裁決乃重複裁
    處，自有未合，原審將受處分人關於原罰鍰超過3萬元部分
    及施以道安講習部分撤銷，改諭知處罰鍰19,500元，經核於
    法並無不合。抗告意旨仍認受處分人應施以道安講習而提起
    本件抗告，請求撤銷改判，為無理由，應予駁回。
據上論斷，依道路交通管理處罰條例第89條、道路交通案件處理
辦法第26條，刑事訴訟法第412條前段，裁定如主文。
中    華    民    國    99    年    9     月    2     日
                  刑事第十一庭  審判長法  官  許宗和
                                      法  官  林海祥
                                      法  官  潘進柳
以上正本證明與原本無異。
不得再抗告。
                                      書記官  任正人
中    華    民    國    99    年    9     月    2     日

司法院資訊處製作；財團法人民間司法改革基金會備份。
